【裁判字號】    99,交聲,1676
【裁判日期】    990412
【裁判案由】    聲明異議
【裁判全文】
臺灣臺中地方法院交通事件裁定        99年度交聲字第1676號
原處分機關  交通部公路總局臺中區監理所豐原監理站
異  議  人
即受處分人  甲○○
上列受處分人因違反道路交通管理處罰條例案件，對於交通部公
路總局臺中區監理所豐原監理站中華民國99年4月1日所為之處分
（原處分：豐監稽違字第裁63-Z00000000號），聲明異議，本院
裁定如下：
    主  文
原處分關於罰鍰新臺幣肆萬玖仟伍佰元之處分撤銷。
前項撤銷部分，甲○○不罰。
    理  由
一、異議意旨略以：本人酒駕違規案，地檢署檢察官依刑事訴訟
    法第253條之2規定，諭知本案受處分人捐款新臺幣（下同）
    60,000元，惟豐原監理站又依道路交通管理處罰條例第35條
    第1項裁決本人酒駕違規案：裁處罰鍰49,500元，有違行政
    罰法第26條一事不二罰立法意旨，且行政罰法第26條並無緩
    起訴處分之規定，請求撤銷原處分有關罰鍰部分（吊扣駕駛
    執照1年及施以道安講習部分未據異議）。
二、原處分意旨則以：異議人甲○○駕駛車牌號碼6719-PB號自
    用小客車，於民國98年3月1日22時8分許，在國道4號西向9
    公里處（臺中縣神岡鄉轄區），因「酒後駕車，經呼氣酒精
    測定器測得酒精濃度值為每公升0.81毫克」之違規，為內政
    部警政署國道公路警察局第三警察隊員警以公警局交字第
    Z00000000號舉發違反道路交通管理事件通知單當場舉發。
    本案因酒駕違規涉公共危險罪，業經臺灣臺中地方法院檢察
    署緩起訴處分確定，且法務部函釋不起訴處分包括緩起訴處
    分，本站爰依行政罰法第2條第1款、第26條第1項後段但書
    及第2項暨道路交通管理處罰條例第35條第1項第1款規定，
    於99年4月1日以豐監稽違字第裁63-Z00000000號違反道路交
    通管理事件裁決書裁處異議人罰鍰49,500元，吊扣駕駛執照
    12個月（駕照已執行吊扣），施以道安講習之處分。
三、本院認：
  (一)按汽車駕駛人飲用酒類或其他類似物後其吐氣所含酒精濃
      度超過每公升0.25毫克或血液中酒精濃度超過百分之0.05
      以上者，不得駕車，道路交通安全規則第114條第2款定有
      明文。又汽車駕駛人，駕駛汽車經測試檢定有酒精濃度超
      過規定標準者，處15,000元以上60,000元以下罰鍰，並當
      場移置保管其車輛及吊扣其駕駛執照1年，因而肇事致人
      受傷者，並吊扣其駕駛執照2年，道路交通管理處罰條例
      第35條第1項第1款定有明文。
  (二)又94年2月5日公布，95年2月5日施行之行政罰法第1條規
      定「違反行政法上義務而受罰鍰、沒入或其他種類行政罰
      之處罰時，適用本法。但其他法律有特別規定者，從其規
      定」，足認行政罰法係屬行政罰之基本法，而道路交通管
      理處罰條例本質上係屬行政罰，此由該條例中就交通違規
      行為所定法律效果包括罰鍰、吊扣證照裁罰等行政罰觀之
      甚明（參照行政罰法第1條、第2條將罰鍰、吊扣證照處分
      均定為行政罰），是違反道路交通管理處罰條例之裁罰事
      件，自有行政罰法之適用。
  (三)再按行政罰法第26條一事不二罰之立法理由：「一行為同
      時觸犯刑事法律及違反行政法上義務規定時，由於刑罰與
      行政罰同屬對不法行為之制裁，而刑罰之懲罰作用較強，
      固依刑事法律處罰，即足資警惕時，實無為一事二罰再處
      行政罰之必要，且刑事法律處罰，由法院依法定程序為之
      ，較符合正當法律程序，應予優先適用，但罰鍰以外之沒
      入或其他種類行政罰，因兼具維護公共秩序之作用，為達
      行政目的，行政機關仍得並與裁處。」故刑罰與行政罰，
      其處罰行為人違法行為之目的相同，若依刑事法律處罰，
      已足資警惕行為人時，實無為一事二罰再處行政罰之必要
      （臺灣高等法院臺中分院96年度交抗字第253、第262號、
      第287號、第288號裁定可資參照）。按刑事訴訟法第253
      條之2規定，命被告向被害人道歉、立悔過書、為金錢給
      付、勞務給付、提供義務勞務或處遇措施，應得被告之同
      意（其中金錢給付、勞務給付、提供義務勞務或處遇措施
      ，因涉及被告之財產及人身自由拘束，且產生未經裁判即
      終局處理案件之實質效果尚須考慮被告之意願），上開金
      錢給付、勞務提供等各種拘束雖均不屬「刑罰」性質，仍
      對行為人產生實質上制裁效果，並對行為人財產、自由、
      尊嚴等權利產生不良影響，尤其除金錢給付部份外，其餘
      種類負擔至今均未能以金錢量化，倘被告就同一行為所受
      緩起訴負擔並非金錢給付，則無從與行政罰鍰之金錢給付
      相較，故緩起訴處分是否即等同不起訴處分，即非無疑。
      又道路交通管理處罰條例第35條所規定之裁處含有罰鍰與
      吊扣駕照之處分，二者分屬行政罰法法理中之對於過去違
      反義務行為處罰之秩序罰，以及對於預防將來再犯危險之
      管制罰，前者對於過去義務違反而為秩序罰之目的與刑事
      制裁所欲達到保護交通安全之目的相同，二者目的既然相
      同，則處以較重之刑事制裁已足，無重複處罰之必要，以
      免使行為人產生雙重之財產損害（臺灣高等法院臺中分院
      96年度交抗字第287號裁定可資參照）。職此，同時觸犯
      刑事法律及違反行政法上義務規定之行為，行政機關得否
      科以與刑罰相類之行政罰處罰，除上述關於「金錢給付」
      之部分外，餘應視該行為之刑事訴追或審判程序終局結果
      而定，在刑事訴追、審判程序尚未終局確定前，行政機關
      自不得逕予裁罰，僅關於沒入或其他種類行政罰，因兼具
      維護公共秩序之作用，為達行政目的，行政機關仍得併予
      裁處，又此所稱「其他種類行政罰」，係指違反行政法上
      之義務應受「裁罰性」、「警告性」之「不利處分」而言
      ，依行政罰法第2條規定，應包括限制或禁止行為之吊扣
      證照處分及講習、輔導教育或其他類似之處分在內。
  (四)經查，異議人對其自98年3月1日下午5時許起至同日晚上8
      時30分許止，在臺中市○○路路旁某路邊攤飲酒後，已處
      於不能安全駕駛動力交通工具之狀態，竟仍於同日晚上8
      時40分許，駕駛車號6719-PB號自小客車離開上揭飲酒處
      。嗣於同日晚上10時8分許，沿國道4號高速公路由東向西
      方向行駛，行經國道4號高速公路西向9公里處（臺中縣神
      岡鄉轄區）時為警攔停，並對其施以呼氣式酒精濃度測試
      ，測得其呼氣中所含酒精濃度值達每公升0.81毫克之違規
      事實，固不否認。惟異議人之同一酒後駕車行為，因同時
      犯刑法第185 條之3之公共危險罪，經移送臺灣臺中地方
      法院檢察署檢察官偵辦後，經檢察官於98年3月3日作成98
      年度速偵字第1067號緩起訴處分，緩起訴期間為1年，異
      議人應向國庫支付60,000元，經檢察官依職權送臺灣高等
      法院臺中分院檢察署再議，亦經認無不當，異議人已於98
      年4月27 日繳畢上該款項，上開緩起訴處分於99年3月26
      日期滿未經撤銷而告確定，有臺灣臺中地方法院檢察署98
      年度速偵字第1067號緩起訴處分書、緩起訴處分收據及臺
      灣高等法院被告前案紀錄表各1紙附卷可稽。依照檢察官
      對本件異議人所為緩起訴處分之期間為1年，並命其應向
      國庫支付60,000元，並依職權送臺灣高等法院臺中分院檢
      察署再議，亦認原處分並無不當而駁回再議。再按刑事審
      判旨在實現刑罰權之分配正義，故法院對於有罪被告之科
      刑，應符合罰刑相當之原則，使輕重得宜，罰當其罪，此
      所以刑法第57條明定科刑時，應以行為人之責任為基礎，
      並審酌一切情狀，尤應注意該條所列10款事項，以為科刑
      輕重之標準。而現階段之刑事政策，非祇在實現以往應報
      主義之觀念，尤重在教化之功能。乃本件原檢察官「核被
      告所為，係犯刑法第185條之3公共危險罪，係法定本刑為
      死刑、無期徒刑或最輕本刑3年以上有期徒刑以外之罪。
      經審酌被告並無前科，其犯後坦承犯行，深表悔悟，態度
      良好，相信歷此教訓，應有所警惕，而無再犯之虞。本件
      若為緩起訴處分，對於公共利益之維護亦無礙等情。爰參
      酌刑法第57條所列事項及公共利益之維護，認本件以緩起
      訴為適當。」並諭知緩起訴期間1年，並令異議人應向國
      庫支付60,000元，有緩起訴處分書在卷可稽。衡諸本件異
      議人所受緩起訴處分期間為1年，並已支付國庫60,000元
      ，上開緩起訴處分業於99年3月26日期滿而未經撤銷，足
      認原檢察官已就異議人酒駕行為為充分評價，並為罰刑相
      當之處罰，本院認其應知所警惕，無再犯之虞，對於公共
      利益之維護已經無礙，而上開緩起訴處分內容，確對被告
      財產產生不利之結果，且此結果之所生，亦係出於同一酒
      後駕車之行為，評價上已產生實質刑罰之效果（參見臺灣
      高等法院臺中分院98年度交抗字第701號裁判要旨），且
      其所繳納之公益捐款等內容，以其所受教育程度及經濟狀
      況，換算為同等金錢給付，亦高出原處分機關所裁處之罰
      鍰金額，乃原處分機關就此範圍，實無再另處以罰鍰之必
      要，以免使行為人產生雙重之財產損害。綜上，原處分再
      對異議人為不利之金錢裁罰，難稱允當，是以本件異議應
      認為有理由，合應由本院將原處分關於罰鍰之部分撤銷，
      並就此部分為異議人不罰之諭知。
據上論斷，應依道路交通案件處理辦法第20條前段，裁定如主文
。
中    華    民    國    99    年    4     月    12    日
                            交通法庭  法  官  林世民
以上正本證明與原本無異
如不服本裁定應於送達後5日內向本院提出抗告狀
                                      書記官  紀俊源
中    華    民    國    99    年    4     月    12    日

司法院資訊處製作；財團法人民間司法改革基金會備份。
